臺灣臺北地方法院刑事判決　　　　　　　　　　　　　九十一年度訴字第四二五號
　　公　訴　人　臺灣臺北地方法院檢察署檢察官
　　被　　　告　乙○○
右列被告因偽造文書案件，經檢察官聲請簡易判決處刑（九十年度偵字第一四二八二
、一四二九、一五四五八號），本院受理後認不宜簡易判決處刑（九十一年度簡字
第七三一號），應依通常程序審理，判決如左：
    主  文
乙○○連續行使偽造私文書，足以生損害於公眾及他人，處有期徒刑壹年，減為有期
徒刑陸月，如易科罰金，以陸元折算壹日，再減為有期徒刑參月，如易科罰金，以陸
元折算壹日。偽造印章壹枚及附表所示印文共玖枚均沒收。
    事  實
一、乙○○於民國七十一年五、六月間，遊說丙○○合作出資設立外銷鞋類專業貿易
    公司，丙○○遂將國民身分證影本交予乙○○，嗣乙○○復向丙○○索取印章及
    印鑑證明，惟丙○○因一切尚未就緒而拒絕。詎乙○○明知未經丙○○之授權或
    同意擔任崇升實業有限公司（下稱崇升公司）負責人，竟基於概括犯意，先於不
    詳時地利用不知情之印匠，偽刻丙○○之印章一枚，以丙○○為崇升公司負責人
    名義，於七十一年八月十八日至臺北市第一信用合作社開立崇升公司帳號七三三
    三號乙存帳戶，於印鑑證明上偽造丙○○印文一枚，又於同年八月十九日、十月
    七日偽造丙○○印文各一枚而偽填該行存款支款條二紙，並向該行行使而存款。
    更將偽造丙○○印章交由不知情之徐李娛會計師事務所及該所記帳代理人甲○○
    ，先後偽造丙○○名義之七十一年八月十八日資產負債表、查帳委託書、崇升公
    司有限公司章程、同年八月十九日崇升公司設立登記書、同年九月五日進貨明細
    表、同年九月十二日資產負債表，再持上開偽造之文件向臺北市政府建設局申請
    崇升公司設立登記。繼於七十二年一月二十七日，由上開不知情之會計人員偽造
    崇升公司負責人丙○○名義之申請函，偽造丙○○印文一枚於上，申請「公司及
    負責人印鑑證明及負責人資格證明」），持向臺北市政府建設局行使申請證明書
    ，使不知情之該管公務員將此不實事項登載於職務上所掌之公文書而核發，足以
    生損害於丙○○及臺北市政府建設局對於公司管理之正確性（上開文件偽造之丙○○印文均詳如附表所示）。後法務部調查局因查獲崇升公司偽造輸美紡織品配
    額一事，於七十二年六月三日逮捕丙○○，始查悉上情。
二、案經丙○○訴請臺灣臺北地方法院檢察署檢察官偵查起訴。
    理  由
一、訊據被告乙○○矢口否認有何偽造文書及使公務員登載不實犯行，辯稱：當初與
    告訴人丙○○、案外人許傳緯有約定要設立公司，後來因沒錢作罷，其並未經手
    崇升公司之設立，也沒有交印章給會計師辦理，且是丙○○自己願意擔任負責人
    ，資料是他交給許傳緯去辦的云云。經查：
（一）右揭事實，業據告訴人狀述：伊與乙○○原係朋友，七十一年五、六月間，乙○○告知伊他願意出資與伊合作，設立外銷鞋類專業貿易公司，伊不疑有他，
      交付身分證影本予溫某，嗣因溫某又向伊索取印章及印鑑證明，伊拒絕，溫某
      於半個月後電告伊資金調度困難而不設立公司，未料，於七十二年六月三日竟
      遭調查局逮捕，始知溫某冒用伊名義設立崇升公司，伊並不知被告乙○○以渠
      為公司負責人申請設立崇升公司，對於公司設址何處，營運如何均不知情；及
      指述「他（指被告）原先要開公司，我說好，過一週他找我要印鑑，我不同意
      ，後來他又打電話來說沒錢公司不開了，後來有否成立我不知。我不認識許傳
      緯沒在銀行開戶。」等情甚詳（分見七十四年度偵字第一四四二三號偵查卷告
      訴狀及台灣高等法院七十五年度上更一字第七○九號卷第三十九頁反面、第四
      十頁正面、第一百頁）。
（二）並經證人即為被告委託辦理設立崇升公司之記帳代理人甲○○證述，崇升公司
      之設立登記是乙○○委託辦理，登記所需資料身分證影本及印章等都是乙○○
      所提供，從未見過被告丙○○出面，銀行開戶資料亦是溫某自己到銀行開戶，
      把銀行存款證明給我，才能辦登記，我有告知溫某，銀行開戶要公司負責人到
      銀行才能開戶，但這是近兩年來以嚴格執行，崇升公司登記當時，還未如此嚴
      格要求。崇升公司當時借了我在台北市○○○路三二號的辦公室約二個月，在
      這期間未曾見過丙○○來公司，當初說好付給我租金，但乙○○一直未付租金
      ，兩個月後他就把所有東西搬走了等情節無誤（參見台灣高等法院七十四年度
      上訴字第一二七九號卷第二十八頁、七十五年度上更（一）字第七○九號卷第
      八十一頁），參以證人更於本院到庭結證稱前開證言離案發時間較近所證較為
      明確（本院九十一年八月七日訊問筆錄），且衡諸其與被告並無素怨一節，為
      被告所不爭，自無搆陷之理，所證核屬實在。
（三）況被告於本院調查中自承「（鄭觀〈筆錄誤載為「光」〉榮的印章是誰去刻的
      ？）是會計室自行刻丙○○的印章。我沒有事先告訴丙○○」，且對於參與設
      立崇升公司一事並不否認（均見本院七十二年度訴字第二四八號卷七十五年七
      月二日訊問筆錄影本），亦與證人即崇升公司之股東黃張美莉於偵查中證以：
      「他（乙○○）說這公司少一位股東叫我充數」等語（九十年度偵字第一四二
      九號偵查卷第六十七頁正面），悉相一致。
（四）此外，復有臺北市第一信用合作社函（無日期文號）檢附該行七十一年八月十
      九日、十月七日偽填之存款支款條影本二紙（見七十五年度上更（一）字第七
      ○九號卷第一○七、一○八頁），及崇升公司登記案卷內附七十一年八月十八
      日資產負債表、查帳委託書、有限公司章程、同年八月十九日設立登記書、同
      年九月五日進貨明細表、同年九月十二日資產負債表、七十二年一月二十七日
      申請函等影本在卷可資稽考。
（五）承前各節所析，被告乙○○明知未經告訴人同意而偽刻印章以其名義開戶申請
      崇升公司登記及證明書一情，至為灼然。告訴人之指訴，堪以採信。被告嗣雖
      以前詞置辯，核為事後卸責砌飾之詞，顯不可採。本件事證已臻明確，其犯行
      已堪認定，應予依法論科。
二、核被告所為，偽造丙○○名義之開戶存款及公司申請設立登記文件、申請公司及
    負責人印鑑證明及負責人資格證明函，並持向信用合作社及臺北市政府建設局行
    使，自足生損害於告訴人、信用合作社及主管機關部分，係犯刑法第二百十六條
    、第二百十條行使偽造私文書罪；申請公司及負責人印鑑證明及負責人資格證明
    函，使不知情之該管公務員將此不實事項登載於職務上所掌之公文書而核發，足
    以生損害於丙○○及主管機關部分，則係犯第二百十四條使公務員登載不實罪。
    檢察官漏未起訴被告偽開帳戶犯行，然此部分與前揭起訴經論罪部分有連續犯之
    裁判上一罪關係，本院自得一併審理，併此敘明。又被告偽造印章、印文乃係偽
    造私文書之階段行為，偽造私文書之低度行為應為行使偽造私文書之高度行為所
    吸收，均不另論罪。其利用不知情之印匠刻章及前開事務所會計師徐李娛及該所
    記帳代理人甲○○，為間接正犯。再其先後行使偽造私文書犯行，時間緊接，所
    犯構成要件相同之罪名，顯係基於概括犯意反覆為之，應依刑法第五十六條連續
    犯之規定以一罪論，並加重其刑。另被告所犯連續行使偽造私文書及使公務員登
    載不實二罪之間，有方法結果之牽連關係，應依刑法第五十五條牽連犯之規定，
    從一重之連續行使私文書罪處斷。爰審酌被告未經同意虛設公司，犯罪之動機目
    的、犯後飾詞卸責之態度等一切情狀，量處如主文所示之刑，並諭知易科罰金之
    折算標準示懲。末查被告犯罪時間在七十七年一月三十日以前，合於中華民國七
    十七年罪犯減刑條例第二條第一項第二款第三目、第四條第二項之規定，爰依開
    條例減其宣告刑二分之一後為有期徒刑六月；而被告犯罪亦在中華民國八十年罪
    犯減刑條例規定之七十九年十月三十一日之前，合於該條例第二條第一項第二款
    第三目、第四條第二項之規定，爰依開條例再減其減得之刑二分之一後為有期徒
    刑三月。另按被告犯罪後刑法第四十一條業經立法院於九十年一月四日修正，於
    同年一月十二日生效，將易科罰金之適用範圍擴大為「最重本刑五年以下有期徒
    刑之罪，而受六月以下有期徒刑或拘役之宣告」規定，本件被告所犯之行使偽造
    私文書罪部分爰依刑法第二條第一項前段之規定，自應適用新修正之刑法四十一
    條第一項定其易科罰金之折算標準。而被告行為後「戡亂時期罰金罰鍰裁判費執
    行費公證費提高標準條例」，於七十二年六月二十四日，修正名稱為「戡亂時期
    罰金罰鍰提高標準條例」，經總統公布實施，其中第二條第一項將原定易科罰金
    折算標準由原定數額提高為十倍折算一日；再於八十年五月六日，將原條例名稱
    修正為「罰金罰鍰提高標準條例」；又於八十二年二月五日修正公布，其中於第
    二條將原定易科罰金折算標準由原定數額提高為一百倍折算一日。被告犯罪時間
    在修正之前，比較新舊法，以修正前「戡亂時期罰金罰鍰裁判費執行費公證費提
    高標準條例」第二條規定，將易科罰金折算摽准由原定金額提高一倍至二倍有利
    於被告，依刑法第二條第一項但書規定，應適用修正前之戡亂時期罰金罰鍰裁判
    費執行費公證費提高標準條例之舊法處斷，均附此敘明。
三、偽刻之「丙○○」印章一枚，雖未扣案，然不能證明已經滅失，及附表所示臺北
    市第一信用合作社存款支款條二紙、崇升公司資產負債表、查帳委託書、有限公
    司章程、設立登記書、進貨明細表、資產負債表、申請函偽造之「丙○○」印文
    共九枚，均應依刑法第二百十九條諭知宣告沒收。至印鑑卡上偽造之丙○○印文
    一枚，因印鑑卡業已銷毀，有臺北市第一信用合作社函附卷可考（七十五年度上
    更（一）字第七○九號卷第一一八頁），茲不另為沒收之諭知，併予陳明。
四、另按刑法第二百十四條之使公務員登載不實事項於公文書罪，須一經他人之聲明
    或申報，公務員即有登載之義務，並依其所為之聲明或申報予以登載，而屬不實
    事項者，始足構成，若其所為之聲明或申報，公務員尚須為實質之審查，以判斷
    其真實與否，始得為一定之記載者，即非本罪所稱之使公務員登載不實。又公司
    法第三百八十八條規定：「主管機關對於公司登記之申請，認為有違反法令或不
    合法定程式者，應令其改正，非俟改正合法後，不予登記。」第四百十二條第一
    項規定：「有限公司應於章程訂立後十五日內，將下列事項，向主管機關申請為
    設立之登記：一、第一百零一條所列各款事項。二、繳足股款之證件。三、以現
    金以外之財產抵繳股款者，其姓名及其財產之種類、數量、價格或估價之標準。
    」第二項規定：「主管機關對於前之申請，應派員檢查，並得通知公司限期申復
    。」並經主管機關經濟部發布「公司行號申請登記資本額查核辦法」在案，是依
    上開規定觀之，向主管機關申請為有限公司之設立登記，其於申請設立登記時，
    公司應收之股款是否確已繳足，主管機關應派員檢查，並通知公司限期申復，亦
    即須為實質之審查，以判斷其真實與否，而非僅依其申請或聲明即為一定登載之
    形式審查，是有限公司負責人明知申請設立登記時，公司應收之股款並未繳足，
    仍以申請文件表明收足，而使公務員將此不實事項予以登載者，應無適用刑法第
    二百十四條論罪之餘地，最高法院著有八十九年臺非字第四六號判決可資參照。
    茲被告以偽造之申請文件申辦崇升公司登記，該管承辦公務員既仍須依法為實質
    審查及判斷真偽，而非一經申報即有登載不實事項之義務，依照上開說明，自難
    認被告此部分所為涉有何等使公務員登載不實事項於公文書罪嫌。惟公訴意旨既
    認此部分與前揭起訴論罪部分具有牽連犯之裁判上一罪關係，爰不另為無罪之諭
    知，附此說明。
據上論斷，應依刑事訴訟法第四百五十二條、第二百九十九條第一項前段，刑法第二
條第一項、第五十六條、第二百十六條、第二百十條、第二百十四條、第五十五條、
第四十一條第一項、第二百十九條，修正前戡亂時期罰金罰鍰裁判費執行費公證費提
高標準條例第二條，中華民國七十七年罪犯減刑條例第二條第一項第二款第三目、第
四條第二項、第八條，中華民國八十年罪犯減刑條例第二條第一項第二款第三目、第
四條第二項、第十條，判決如主文。
本案經檢察官葉惠燕到庭執行職務
中      華民      國      九十一      年    九    月      九      日
                                      臺灣臺北地方法院刑事第四庭
                                          法  官   吳  定  亞
右正本證明與原本無異。
如不服本判決，應於判決送達後十日內，向本院提出上訴狀。
                                          書記官   巫  美  華
中      華      民      國      九十一      年    九    月      九      日
附表
一、臺北市第一信用合作社七十一年八月十九日存款支款條：偽造丙○○印文一枚。
二、臺北市第一信用合作社七十一年十月七日存款支款條：偽造丙○○印文一枚。
三、崇升公司七十一年八月十八日資產負債表：偽造丙○○印文一枚。
四、崇升公司七十一年八月十八日查帳委託書：偽造丙○○印文一枚。
五、崇升公司七十一年八月十八日有限公司章程：偽造丙○○印文一枚。
六、崇升公司七十一年八月十九日崇升公司設立登記書：偽造丙○○印文一枚。
七、崇升公司七十一年九月五日進貨明細表：偽造丙○○印文一枚。
八、崇升公司七十一年九月十二日資產負債表：偽造丙○○印文一枚。
九、崇升公司七十二年一月二十七日申請函：偽造丙○○印文一枚。
附錄本案論罪科刑法條全文
刑法第二百十六條
行使第二百十條至第二百十五條之文書者，依偽造、變造文書或登載不實事項或使登
載不實事項之規定處斷。
刑法第二百十條
偽造、變造私文書，足以生損害於公眾或他人者，處五年以下有期徒刑。
刑法第二百十四條
明知為不實之事項，而使公務員登載於職務上所掌之公文書，足以生損害於公眾或他
人者，處三年以下有期徒刑、拘役或五百元以下罰金。
